臺灣苗栗地方法院民事判決
110年度訴字第367號
原      告  江輝彬  
訴訟代理人  陳銘釗律師
被      告  杜嬌鑾  

            余秉燁  
            余沛琳  


            余淑妍  
共      同
訴訟代理人  張智宏律師
            黃建誠律師
上列當事人間請求塗銷抵押權登記事件，本院於110年11月11日
言詞辯論終結，判決如下：
    主  文
一、被告應就訴外人即其等被繼承人余金和所遺如附表一所示不
    動產（下合稱系爭不動產）上如附表二所示之抵押權（下合
    稱系爭抵押權）辦理繼承登記。
二、被告應將系爭抵押權設定登記予以塗銷。  
三、訴訟費用新臺幣（下同）1萬3,870元由被告連帶負擔。
    事實及理由
一、原告主張：
　㈠原告於88年間透過訴外人陳志光介紹而結識訴外人黃勝朋，
    原告因投資坐落苗栗縣竹南鎮龍鳳里4鄰之「龍鳳花園城（
    又稱龍鳳新村）」，財務困難急需資金周轉，遂委由黃勝朋
    對外代為尋覓金主以設定抵押方式借款，原告應允如能借款
    成功，同意提出部分資金予黃勝朋使用，原告遂將其與其妻
    江施綉絹（下合稱原告夫妻）共有之35筆土地及建物之所有
    權狀影本透過陳志光交付黃勝朋，委請黃勝朋代為處理上開
    事務，黃勝朋遂告知訴外人即從事土地代書業務之友人邱國
    文代為尋覓同意借款之金主，邱國文亦於不久後即尋得金主
    訴外人王為燁、王黃玉英(下合稱王為燁等2人)同意洽借款
    項2,300萬元。惟邱國文前於88年6月間曾替訴外人王書義向
    余金和借款400萬元，並於王書義所開具之3張支票上背書，
    而該支票於89年6月14日起先後到期且均遭退票，余金和向
    邱國文追索債務，表示將於89年7、8月間向臺灣士林地方法
    院聲請核發支付命令，因情況緊急，邱國文為急於脫身，遂
    與黃勝朋私下協議，請求黃勝朋出具承擔王書義債務之同意
    書，並利用辦理原告不動產設定抵押之機會，將原告交付之
    35筆不動產中，選擇系爭不動產設定系爭抵押權予余金和，
    並由原告夫妻兼為債務人，由黃勝朋擔任連帶債務人，藉以
    換取余金和放棄聲請核發支付命令，否則將不再為原告辦理
    借款，黃勝朋也無法向原告取得資金使用，黃勝朋雖明知此
    舉未經原告同意，然為達到順利向原告索取生意資金之目的
    ，明知違背其任務亦予應允，黃勝朋隨即於89年7月27日出
    具承擔債務同意書交付邱國文轉交余金和，並通知陳志光及
    原告於次日即89年7月28日前往苗栗縣竹南地政事務所(下稱
    竹南地政)辦理抵押權設定手續。邱國文、黃勝朋(下合稱邱
    國文等2人)均明知原告提供不動產辦理抵押權設定，其目的
    係在向王為燁等2人借取資金，並未同意擔保邱國文對余金
    和之債務，竟共同基於行使偽造私文書、使公務員登載不實
    及為自己不法利益，而違背其任務之犯意聯絡，利用原告對
    其等之信任，於原告提出所有權狀正本、印鑑證明、身分證
    影本等相關資料交予陳志光轉交邱國文等2人後，由邱國文
    先以前開35筆房地中之30筆土地及其上建物辦理抵押權設定
    ，向王為燁等2人借款2,300萬元，另逾越原告之授權範圍，
    以系爭不動產為標的，製作載有「權利人即抵押權人為余金
    和、債務人兼義務人為原告等2人、連帶保證人為黃勝朋，
    擔保債權總金額最高限額130萬元，權利存續期限自89年7月
    27日起至89年10月26日止計3個月」等內容虛偽之土地登記
    申請書、土地及建築改良物抵押權設定契約書各5份，並以
    補用印為由，盜用「江輝彬」、「江施綉絹」之印文於上開
    申請書及契約書後，於同日由邱國文擔任代理人，持上開文
    件向竹南地政申辦抵押權設定登記而行使，致使不知情之承
    辦公務員，將上開不實事項登載於其職務上所載之土地、建
    物登記資料公文書上，足以生損害原告等2人及地政機關管
    理不動產登記之正確性。邱國文等2人因前開犯行經臺灣臺
    北地方法院以99年度訴字第310、758號判決認定犯行使偽造
    私文書罪，各處有期徒刑1年8月、2年，上訴後經臺灣高等
    法院以100年度上訴字第1785號(下稱刑案二審)判決撤銷原
    判決，認定其等犯行使偽造私文書罪，經減刑後各判處有期
    徒刑6月、7月，另就黃勝朋被訴詐欺取財部分判決無罪，再
    經上訴後經最高法院(下稱最高)以101年度台上字第6632號
    判決駁回上訴確定。
　㈡原告確實不知悉，亦未同意將系爭不動產設定系爭抵押權予
    被告。且原告夫妻與余金和間並無任何借貸關係，亦無就系
    爭抵押權設定事宜有所聯繫接觸，甚至不認識余金和及王書
    義；而余金和亦不認識原告，原告從頭到尾都沒有出面，都
    是邱國文、王書義拿權狀給余金和抵押；設定抵押權時，余
    金和也沒有到場；且余金和亦完全不認識黃勝朋等情，迭經
    余金和於上開刑事案件之偵、審程序中所自認，並經該案之
    各級承審法院調查屬實而認定。可見兩造間就系爭不動產抵
    押權登記，並無任何設定之意思表示存在，遑論合致。故系
    爭抵押權設定之物權契約，並未成立；縱經地政機關為抵押
    權之設定登記，亦未合法生效。
　㈢被告雖以原告確有將系爭不動產之所有權狀及印鑑章等相關
    文件輾轉交付邱國文以設定抵押權擔保對他人之借款，並舉
    相關實務見解為參，惟本件原告並未出具授權書或相關文件
    授權邱國文處理系爭抵押權設定事宜，且於提起本件訴訟前
    已對邱國文等2人提出刑事告訴，並經判決有罪確定，足證
    原告於知悉系爭抵押權設定，並非未為反對之意思表示，核
    與被告所提出之實務見解案例事實不同，自不能比附援引，
    且依最高60年台上字第2130號判決意旨及其他相關實務見解
    ，民法第169條之表見代理，以由自己之行為表示以代理權
    授與他人，或知他人表示為其代理人而不為反對之表示者為
    要件。亦即必須本人有表見之事實，足使第三人信該他人有
    代理權之情形存在，始足當之，而被告所引余金和於上開刑
    事案件偵查時證稱，其與原告並未就系爭抵押權設定事宜有
    所接觸等語，可認余金和未曾向原告確認有無授權之意思，
    則單憑邱國文等2人持有原告之身分證、印鑑章、系爭不動
    產所有權狀，尚難認已足使第三人信賴原告有授權其等向余
    金和擔保黃勝朋之債務或設定系爭抵押權之代理權存在之表
    見事實，而被告於此復未提出證據證明，逕自辯稱原告應負
    表見代理之授權人之責，要無可採。
　㈣縱認原告應負表見代理授權人之責，惟系爭抵押權設定登記
    所載之清償日為89年10月26日，系爭抵押權所擔保債權之請
    求權時效為15年，至遲應於104年10月25日屆滿，又因抵押
    權人復未於5年內行使系爭抵押權，依民法第880條規定，系
    爭抵押權應已罹於時效而消滅，是以，系爭抵押權既不存在
    ，則系爭抵押權之設定登記，自有妨礙原告對於系爭不動產
    所有權之行使。惟余金和於101年1月30日死亡，系爭抵押權
    應由被告繼承，而原告為系爭不動產之所有權人，現因該不
    動產上存有系爭抵押權之登記，致使原告無法利用該不動產
    對外借貸，而妨害所有權之行使。原告自得基於民法第767
    條所規定之物上請求權，訴請排除侵害，請求被告應就系爭
    抵押權辦理繼承登記後予以塗銷。並聲明：如主文第1、2項
    所示。
二、被告答辯：觀刑案二審判決內容所載余金和證詞可知，黃勝
    朋除承諾「王書義負債部分本金400萬全權在6個月內負責償
    還，利息部分協助金主向王書義要回」外，並同意擔任系爭
    不動產抵押權設定契約之連帶保證人，足證余金和對邱國文
    及王書義確有400萬元之借款債權存在，且黃勝朋亦同意就4
    00萬元債務負連帶清償責任，而邱國文為擔保400萬元借款
    之償還，遂向余金和表示其業已尋得原告同意以系爭不動產
    設定系爭抵押權，故邱國文遂提供系爭抵押權申請書等文件
    供余金和用印，並據以設定系爭抵押權。又由原告於刑案之
    證述可知，原告確有將系爭不動產之所有權狀及印鑑章等相
    關文件輾轉交付予邱國文以設定抵押權擔保其對他人之借款
    ，揆諸相關實務見解，不動產所有權狀、印鑑章及身分證等
    文件既均為辦理抵押權設定登記必備之文件，衡情所有人應
    妥為保管，如所有人任由他人取用不動產所有權狀、印鑑章
    、身分證、印鑑證明辦理抵押權設定登記，則該行為應足使
    第三人信其為有以代理權授與他人之表見行為，是原告既將
    系爭不動產之所有權狀及印鑑章等相關重要文件交付予邱國
    文，邱國文持上開文件辦理系爭抵押權登記，致余金和相信
    邱國文有受原告之授權而辦理系爭抵押權登記，原告自應就
    其上開行為負表見代理之責，並不因余金和實際上是否認識
    原告而受影響，系爭抵押權之設定登記應屬合法且有效。並
    聲明：原告之訴駁回。　
三、本院為行集中審理協同兩造整理及協議簡化爭點如下（卷第
    250、252至253頁）：
　㈠兩造不爭執事項
　⒈系爭不動產均為原告單獨所有，88年間系爭不動產為原告夫
    妻共有，應有部分比例為原告2/3 、江施绣娟1/3 。系爭不
    動產設有如附表二所示之系爭抵押權。
　⒉余金和於101年1月30日死亡，其繼承人為全體被告。
　⒊設定系爭抵押權前，原告將系爭不動產所有權狀、原告夫妻
    印鑑章交付黃勝朋，再由黃勝朋交付邱國文。
　㈡爭點
　⒈系爭抵押權之設定有無獲得原告授權？
　⒉若未獲原告授權，原告將系爭不動產所有權狀、原告夫妻印
    鑑章輾轉交付邱國文設定系爭抵押權，有無構成表見代理？
　⒊若系爭抵押權成立，則其所擔保之債權是否已罹於時效？依
    民法第880條規定系爭抵押權是否已經消滅？
　⒋原告之請求有無理由？
四、法院之判斷
　㈠爭點三、四
　　請求權，因十五年間不行使而消滅；時效完成後，債務人得
    拒絕給付，民法第125條前段、第144條第1項分別定有明文
    。而系爭抵押權所擔保之債權，依系爭不動產土地、建物登
    記第一類謄本之記載（卷第21至59頁），清償期為89年10月
    26日，迄今已超過15年，則依前開規定，該債權之請求權已
    罹於時效消滅，原告並已提出時效抗辯，依法得拒絕給付。
    又最高限額抵押權所擔保之債權，其請求權已因時效而消滅
    ，如抵押權人於消滅時效完成後，五年間不實行其抵押權者
    ，該債權不再屬於最高限額抵押權擔保之範圍，民法第881
    條之15定有明文。本件系爭抵押權之設定縱為有效，迄今亦
    已明顯超過20年尚未實行抵押權，依前揭規定，該等債權亦
    不再屬於系爭抵押權擔保之範圍。而抵押權從屬於債權而存
    在，若債權不存在或確定不發生，則抵押權自不能單獨而存
    在，故抵押權之成立，以債權已存在為前提，債權若不存在
    ，抵押權亦不成立（最高83年度台上字第2041號判決意旨參
    照）。又所有人對於妨害其所有權者，得請求除去之，民法
    第767條第1項中段定有明文。系爭抵押權所擔保之債權既已
    非系爭抵押權擔保之範圍，則基於抵押權之從屬性，系爭抵
    押權即失所依附而不存在，縱為設定登記，難認業已成立，
    原告自得依前揭規定，請求原登記之抵押權人余金和塗銷系
    爭抵押權之登記。則爭點一、二即無再予贅述之必要。
　㈡因繼承於登記前已取得不動產物權者，應經登記，始得處分
    其物權，民法第759條定有明文。而塗銷抵押權登記將使抵
    押權歸於消滅，性質上屬處分行為，故抵押權人已死亡者，
    依民法第759條規定，其繼承人自非先經登記，不得塗銷抵
    押權登記，在該繼承人為被告之情形，為求訴訟經濟，原告
    可就請求繼承登記及塗銷抵押權登記一併提起，即以一訴請
    求該死亡抵押權人之繼承人辦理繼承登記，並請求該繼承人
    於辦理繼承登記後塗銷之（最高68年度第13次、70年度第2
    次民事庭會議決議意旨參照）。依兩造不爭執事項⒉，余金
    和已於原告起訴前之101年1月30日死亡，其繼承人即全體被
    告，且被告尚未辦妥繼承登記，有系爭不動產土地、建物登
    記第一類謄本在卷可參（卷第21至59頁），是原告訴請被告
    於塗銷前，就繼承取得其被繼承人余金和所有系爭抵押權辦
    理繼承登記，即屬有據。
五、綜上所述，原告依繼承及所有權物上請求權之法律關係，請
    求被告辦理繼承登記後將系爭抵押權設定登記予以塗銷，均
    為有理由，應予准許。
六、本件事證已明，兩造其餘攻防方法及所舉證據，核與判決結
    果無影響，爰不另贅述，併此敘明。
七、訴訟費用負擔之依據：民事訴訟法第78條、第85條第2項。
    本院併依職權確定訴訟費用額為裁判費1萬3,870元。 
中　　華　　民　　國　　110 　年　　11　　月　　19　　日
                  民事第二庭  法　官　王筆毅
以上正本係照原本作成。
如不服本判決，應於送達後20日內，向本院提出上訴狀並表明上
訴理由，如於本判決宣示後送達前提起上訴者，應於判決送達後
20日內補提上訴理由書（須附繕本）。
如委任律師提起上訴者，應一併繳納上訴審裁判費。
                              書記官　劉家蕙
中　　華　　民　　國　　110 　年　　11　　月　　19　　日
附表一：不動產標示
編號 土地/建物坐落 (苗栗縣竹南鎮營盤邊段山寮小段)     權利範圍 面積 （㎡） 1 341-8地號土地      1分之1 88  1071建號建物(門牌號碼：苗栗縣○○鎮○○里00鄰○○街0段00巷00弄00號)      107.82 2 341-15地號土地      1分之1 88  1078建號建物(門牌號碼：苗栗縣○○鎮○○里00鄰○○街0段00巷00弄00號)      107.82 3 341-9地號土地      1分之1 90  1072建號建物(門牌號碼：苗栗縣○○鎮○○里00鄰○○街0段00巷00弄00號)      107.82 4 341-11地號土地      1分之1 88  1074建號建物(門牌號碼：苗栗縣○○鎮○○里00鄰○○街0段00巷00弄00號)      107.82 5 341-16地號土地      1分之1 88  1079建號建物(門牌號碼：苗栗縣○○鎮○○里00鄰○○街0段00巷00弄00號)      133.46 
附表二：設定內容
編號 抵押權設定標的 (苗栗縣竹南鎮營盤邊段山寮小段) 抵押權設定明細 1 341-8地號土地 權利種類：抵押權 收件年期：89年 字號：南地所資字第94010號 登記日期：89年8月3日 登記原因：設定 權利人：余金和 債權額比例：全部1/1 擔保債權總金額：最高限額新臺幣130萬元 存續期間：89年7月27日至89年10月26日 清償日期：89年10月26日 債務人及債務額比例：江施綉絹、江輝彬、黃勝朋 設定權利範圍：全部1/1 設定義務人：江施綉絹、江輝彬 共同擔保地號：營盤邊段山寮小段341-8地號 共同擔保建號：營盤邊段山寮小段1071建號  1071建號建物  2 341-15地號土地 權利種類：抵押權 收件年期：89年 字號：南地所資字第94020號 登記日期：89年8月3日 登記原因：設定 權利人：余金和 債權額比例：全部1/1 擔保債權總金額：最高限額新臺幣130萬元 存續期間：89年7月27日至89年10月26日 清償日期：89年10月26日 債務人及債務額比例：江施綉絹、江輝彬、黃勝朋 設定權利範圍：全部1/1 設定義務人：江施綉絹、江輝彬 共同擔保地號：營盤邊段山寮小段341-15地號 共同擔保建號：營盤邊段山寮小段1078建號  1078建號建物  3 341-9地號土地 權利種類：抵押權 收件年期：89年 字號：南地所資字第94030號 登記日期：89年8月3日 登記原因：設定 權利人：余金和 債權額比例：全部1/1 擔保債權總金額：最高限額新臺幣130萬元 存續期間：89年7月27日至89年10月26日 清償日期：89年10月26日 債務人及債務額比例：江施綉絹、江輝彬、黃勝朋 設定權利範圍：全部1/1 設定義務人：江施綉絹、江輝彬 共同擔保地號：營盤邊段山寮小段341-9地號 共同擔保建號：營盤邊段山寮小段1072建號  1072建號建物  4 341-11地號土地 權利種類：抵押權 收件年期：89年 字號：南地所資字第94040號 登記日期：89年8月3日 登記原因：設定 權利人：余金和 債權額比例：全部1/1 擔保債權總金額：最高限額新臺幣130萬元 存續期間：89年7月27日至89年10月26日 清償日期：89年10月26日 債務人及債務額比例：江施綉絹、江輝彬、黃勝朋 設定權利範圍：全部1/1 設定義務人：江施綉絹、江輝彬 共同擔保地號：營盤邊段山寮小段341-11地號 共同擔保建號：營盤邊段山寮小段1074建號  1074建號建物  5 341-16地號土地 權利種類：抵押權 收件年期：89年 字號：南地所資字第94050號 登記日期：89年8月3日 登記原因：設定 權利人：余金和 債權額比例：全部1/1 擔保債權總金額：最高限額新臺幣130萬元 存續期間：89年7月27日至89年10月26日 清償日期：89年10月26日 債務人及債務額比例：江施綉絹、江輝彬、黃勝朋 設定權利範圍：全部1/1 設定義務人：江施綉絹、江輝彬 共同擔保地號：營盤邊段山寮小段341-16地號 共同擔保建號：營盤邊段山寮小段1079建號  1079建號建物